【裁判字號】    88,自,647
【裁判日期】    890713
【裁判案由】    詐欺
【裁判全文】
臺灣臺北地方法院刑事判決                          八十八年度自字第五九八號
    自  訴  人  謝滿美
                何雪惠
                吳素彩
                張台芬
                許秋紅
                顏武雄
                林佩菁
                黃舜英
                丁○○
    代  理  人  林衍鋒律師
    被      告  丙○○
    選任辯護人  張良
    選任辯護人  蔡亞寧
    被      告  甲○○原名林.
    選任辯護人  張良
    被      告  乙○○原名林.
右列被告等因詐欺等案件，經自訴人提起自訴，本院判決如左：
    主  文
丙○○自訴不受理。
甲○○、乙○○均無罪。
    理  由
壹、自訴不受理部分：
一、自訴意旨如附件自訴狀所載（丙○○部分）。
二、按同一案件，經檢察官終結偵查者，不得再行自訴，又不得提起自訴而提起者，
    應諭知不受理之判決，修正前之刑事訴訟法第三百二十三條第一項及第三百三十
    四條分別定有明文。又此所謂終結偵查，係指檢察官就偵查之案件依法提起公訴
    或為不起訴處分而言，而自訴之性質及效力，係與公訴相同，故本條項之立法目
    的，顯然在於限制自訴，一方面藉以防杜同一案件之重複起訴，俾免被告罹於雙
    重危險，另方面藉以防止同一案件既經不起訴復遭自訴，俾免訴訟結果發生矛盾
    ，此亦有最高法院八十七年臺上字第一二二七號判決可資參照。次按八十九年二
    月九日新修正施行之刑事訴訟法第三百二十三條第一項規定「同一案件經檢察官
    依第二百二十八條規定開始偵查者，不得再行自訴。但告訴乃論之罪，經犯罪之
    直接被害人提起自訴者，不在此限。」，亦定有明文。次按刑事訴訟施行法第二
    條規定：「修正刑事訴訟法施行前，已經開始偵查或審判之案件，除有特別規定
    外，其以後之訴訟程序，應依修正刑事訴訟法終結之。」，此即「程序從新原則
    」，是跨越刑事訴訟法修正前後之案件，以適用裁判時之法律為原則，即「程序
    從新原則」。
三、本件自訴人等自訴被告丙○○連續詐欺之事實已如附件自訴狀，所訴事實重點係
    被告丙○○自八十二年五月間至八十五年間所招集之三萬元、二萬元（二會）、
    五萬元等四會，利用虛設會員、冒標等方式向自訴人詐取財物，因認被告丙○○
    涉有連續偽造署押、偽造文書、詐欺等罪嫌；經查被告丙○○前因偽造文書等案
    件經台灣台北地方法院檢察署檢察官以八十四年偵字第二二０九一、二四０八四
    、二四二一０號起訴，起訴書所載犯罪事實為「丙○○基於為自已不法所有之概
    括犯意，自八十二年十二月間起，先後召集民間互助會，有新台幣二萬元、三萬
    元及五萬元，竟連續冒用劉次郎、王秀雲、何雪惠名義列入其互助會會員內，偽
    造劉次郎等三人之署押於互助會簿上，又為詐取會員之會款，竟偽造丁○○、羅
    秀美、何雪惠之署押於標單上，標取會款，詐取會員林張錦治、陳玲娜、郭榮玉
    之會款，迄八十四年七月五日宣告倒會，屢經林張錦治等會員催討，均不予置理
    ，林張錦治等會員嗣經查證，始知受騙。」（該案檢察官於八十五年二月二十八
    日起訴、本院八十五年九月十三日一審判處被告丙○○有期徒刑四月緩刑三年、
    高等法院八十六年四月十八日二審原判決撤銷改處有期徒刑四月、最高法院八十
    八年一月十五日三審撤銷原判決發回高院、高等法院八十八年四月二十八日判處
    有期徒刑四月、現上訴最高法院中），核之本件自訴人等所訴被告丙○○偽造文
    書、詐欺等犯罪事實與前開檢察官所起訴事實為同一案件，即其基本事實相同或
    有裁判上一罪之連續犯關係。檢察官就同一案件，已於八十五年二月二十八日偵
    查終結提起公訴，自訴人於八十八年六月二十一日、七月二日始分別對被告丙○○提起自訴，有卷附之起訴書（見自五九八號卷）、自訴狀收案戳可按，依修正
    前之刑事訴訟法第三百二十三條第一項之規定，自訴人即不得提起自訴，再依修
    正後之刑事訴訟法第三百二十三條第一項之規定，自訴人對同一案件之自訴日期
    亦在檢察官開始偵查之後，亦不得提起自訴，故依前揭說明，應適用新修正之刑
    事訴訟法，自訴人不得提起本件自訴，依刑事訴訟法第三百三十四條之規定，不
    得提起自訴而提起者，應諭知不受理之判決，爰為不受理之判決。
貳、無罪部分：
一、自訴意旨略以：被告丙○○、甲○○所為以連續謊報得標人之方式取信互助會員
    ，致會員誤認互助會仍正常運作而交付互助會款予被告丙○○，係被告丙○○受
    有不法利益，以偽造會單取信互助會員彼此所持會員名單之會員電話及住址等相
    關通訊資料上動手腳，故意填載不實電話，使互助會員間彼此無法連絡而使被告
    丙○○得以瞞天過海，四處謊報得標人，而未被發現，被告宣布倒會後，即由被
    告父親即被告甲○○出面，軟硬兼施，強迫自訴人等與被告丙○○簽立債務移轉
    承受協議，轉由被告甲○○開立不欲兌現之本票以代清償，致自訴人等表面上雖
    有被告甲○○代償，但事實上卻分文未清償，被告二人此等手段實為掩飾其詐欺
    犯之手段，因認被告甲○○所為係犯刑法第三百三十九條之詐欺罪；被告丙○○
    自八十三年間起即藉口必須幫代書客戶塗銷抵押及與其妹乙○○合夥開傢俱店，
    亟需現金，陸續向自訴人丁○○借貸週轉，並要求將現金匯入乙○○之華南商業
    銀行中崙分行，帳號000000000000號戶頭，遂由自訴人丁○○陸續
    將七百八十七萬四千元匯予被告丙○○指定之戶頭或前開乙○○之帳戶，後被告
    丙○○、甲○○出面處理，佯稱有土地在賣，表示八十五年三月三十日一定悉數
    返還借款，並由被告甲○○當場簽發面額共七百八十七萬四千元之本票五紙，交
    自訴人丁○○，詎屆期經提示均未獲兌付，因認被告丙○○、甲○○、乙○○、
    有共同詐欺犯行。餘詳如附件自訴狀所載（甲○○、乙○○部分）。
二、按犯罪事實應依證據認定之，無證據不得推定其犯罪事實。又不能證明被告犯罪
    者，應諭知無罪之判決，刑事訴訟法第一百五十四條、第三百零一條第一項前段
    分別定有明文。次按刑法第三百三十九條第一項詐欺罪之成立，以意圖為自己不
    法之所有，以詐術使人將本人或第三人之物交付為要件，所謂以詐術使人交付，
    必須被詐欺人因其詐術而陷於錯誤，若其所用方法，不能認為詐術，亦不致使人
    陷於錯誤，即不構成該罪。共同實施犯罪行為為共同正犯構成要件之一。所謂共
    同實施，雖不以參與全部犯罪行為為限，要必分擔實施一部分，始得為共同正犯
    。共同正犯之成立，除共同實施犯罪行為者外，其就他人之行為負共犯之責者，
    以有意思聯絡為要件，若事前並未合謀，實施犯罪行為之際，又係出於行為者獨
    立之意思，即不負共犯之責。且事實之認定，應憑證據，如未能發現相當證據，
    或證據不足以證明，自不能以推測或擬制之方法，為裁判基礎；又認定不利被告
    之事實，須依積極證據，苟積極證據不足為不利被告事實之認定時，即應為有利
    於被告之認定，更不必有何有利之證據。（最高法院四十六年度台上字第一三０
    四號、四十六年台上字第二六○號、最高法院四十年台上字第八六號、三十年上
    字第八一六號、七十六年度台上字第五一六號判例參照)
三、 訊據被告甲○○、乙○○對於右揭詐欺、偽造文書等事實堅決否認，被告甲○○辯稱：丙○○是其女兒，其並未參與丙○○對外召集合會及合會運作之事務
     ，是事後自訴人丁○○押著丙○○到其住處，說其有一筆土地，是否可為丙○○處理債務，土地是其與他人和建的，丙○○之債務人大都知其有此筆土地，
     但這地是祭祀公業重劃地，本票是其所簽立以代女兒丙○○還債，預計土地處
     理完後會有一億元，其開出代償之本票約三千餘萬元即會兌現，若尚未處理好
     ，票要延一下，但其所開出去之票仍會在處理完土地後兌現。第一次見自訴人
     張台芬即是與之簽協議書，是其女兒帶來的，也是要在土地處理完後才能還錢
     。其原名為林幸瑜因太女性化，所以改名，因土地一時無法處理完成，所以未
     還錢並無以此為詐術情形，其無詐欺、偽造文書等語。被告乙○○辯稱：被告
     丙○○係其姊姊，二人間有借貸關係，並曾參加其姊所召集之合會，其是丙○○的債權人，所以在八十四年間合庫東新莊分行有一筆四十萬元匯入，是向被
     告丙○○要回來的錢，因姓名條例關係所以其本名林延春無法更改，其在公家
     機關及正式場合仍用原名，私下一般人皆叫其為乙○○等語。經查，
（一）依自訴狀所載，被告甲○○並未參與被告丙○○之合會，僅事後在被告丙○○
      八十四年間倒會後，始以為女兒還款名羲開立本票及與簽立協議書之方式代被
      告丙○○清償債務，已如自訴人所提出之自訴狀及補充狀，本院八十八年十月
      十二日訊之自訴人張台芬陳稱：「在丙○○向我借款時，林幸瑜（甲○○）並
      沒有出面．．」等語，被告甲○○即難認有與被告丙○○在虛設會員及冒標或
      以借款方式詐欺取財罪嫌部分，有何行為分擔及犯意聯絡，再查，被告甲○○
      係於自訴人張台芬、丁○○向被告丙○○索討未獲清償後，始由被告丙○○洽
      由被告甲○○出面解決被告丙○○與自訴人間之債務，並由被告甲○○開立本
      票、及簽立協議書為連帶保證人等情，業經本院於八十八年九月十六日調查時
      訊之自訴人張台芬陳稱：「因我繼父病危，我找丙○○要錢，我曾拿我中和房
      子去貸款借錢給他，丙○○主動告知我其父親有土地可解決，當時我一去其父
      家，．．，其父主動拿出土地合建契約，其父說一年內可處理，故開了八十五
      年七月三十一日、八月三十一日本票三張，等到期後我去找他們，他們說無法
      處理」，八十八年十月十二日調查時自訴人丁○○陳稱：「經過一段長的追討
      時間，丙○○告訴我其父有一筆土地可處理，林主動告訴我，我到他父親住處
      ，非是脅迫，他告訴我其父沒有為多少人保證，我是其中之一，當時他們二人
      都說有誠意還款，林幸瑜拿出土地處理資料，．．我說宗親會（按應係祭祀公
      業）土地很難處理，但他說已變更地目，土地可能很快處理好，．我願意簽立
      協議書也是因為林幸瑜出面且拿出土地處理資料，．」等語，復有被告甲○○
      所提出之土地合建契約書二紙、授權書一紙、印鑑證明二紙在卷可按，足見被
      告甲○○所辯，有土地處理後，為被告丙○○清償債務並非虛偽，況被告甲○○基於父女情深出面為被告丙○○處理償務，亦難認有何詐欺故意，且被告甲○○與自訴人張台芬所簽立之協議書上雖以「林幸瑜」簽名，惟核之被告於前
      開合建契約書上所簽之名為「甲○○（幸瑜）」，應無故意隱名之情形。縱使
      被告所開立之本票及協書均未兌現，然此僅為被告甲○○與自訴人等之債務不
      履行之民事爭議問題，與刑事詐欺罪無涉。
（二）自訴人丁○○自訴被告乙○○共同詐欺之事實，無非以自訴人丁○○曾將借予
      被告丙○○之款項受被告丙○○之要求匯入被告乙○○之帳戶其金額約有七百
      八十七萬四千元，惟查，前開自訴人丁○○所指訴其借款匯入被告乙○○華南
      商業銀行帳號000000000000號帳戶及台灣省合作金庫東新莊支庫
      帳號0000000000000號帳戶，經本院函調結果只有一筆自訴人所
      訴四十萬元係由自訴人丁○○所匯入，被告乙○○華南銀行帳戶亦無七百八十
      七萬四千元之匯款紀錄，有卷附之華南商業銀行中崙分行八八、十一、二二華
      崙存字第一○一號函之存款往來明細表、台灣省合作金庫東新莊支庫八八、十
      二、三十一合金東莊總字第五五三一號函之存款往來明細表可證，被告丙○○
      、乙○○間有長期之借貸及資金往來關係，亦經被告乙○○提出合作金庫、台
      灣中小企業銀行等行庫之匯款回條三十一張、被告丙○○所開立之本票三紙、
      支票四紙在卷可按，被告乙○○更名亦經其提出算命資訊附卷證之，自訴人所
      指訴之事實即無法證明，被告乙○○前開辯詞即堪採信，不能以自訴人所訴曾
      受被告丙○○之指示匯款四十萬至被告乙○○之前開帳戶即認被告乙○○與被
      告丙○○間有共同詐欺之犯意聯絡及行為分擔。
綜上，被告甲○○、乙○○與被告丙○○間並無共同偽造文書、詐欺之犯意聯絡，復
無行為分擔，自訴人等所訴之事實亦無法證明其存在，復查無其他積極之證據可以證
明被告甲○○、乙○○有何偽造文書、詐欺之犯行，自不能證明被告二人犯罪，應為
無罪判決之諭知。
據上論斷，應依刑事訴訟法第三百四十三條、第三百二十三條第一項、第三百三十四
條、第三百零一條第一項，判決如主文。
中    華    民    國      八十九    年      七        月    十三        日
                                      臺灣臺北地方法院刑事第九庭
                                          法  官  王  綽  光
右正本證明與原本無異。
如不服本判決，應於判決送達後十日內，向本院提出上訴狀。
                                          書記官  潘  惠  梅
中    華    民    國      八十九      年      七      月     十三       日


司法院資訊處製作；財團法人民間司法改革基金會備份。
